【裁判字號】    94,上,937
【裁判日期】    950530
【裁判案由】    返還不當得利
【裁判全文】
臺灣高等法院民事判決                   94年度上字第937號
上  訴  人  甲○○
訴訟代理人  鐘耀盛律師
被 上訴 人  丁  ○
            丙○○
兼  共  同
訴訟代理人  乙○○
當事人間請求返還不當得利事件，上訴人對於中華民國94年9 月
20日臺灣士林地方法院93年度訴字第642號第一審判決提起上訴
，本院於95年5月16日言詞辯論終結，判決如下：
    主  文
上訴駁回。
第二審訴訟費用由上訴人負擔。
    事實及理由
一、上訴人起訴主張：
  (一)伊為訴外人鄭石定之養女，鄭石定於民國82年2月1日死亡時
    ，被上訴人丁○與訴外人鄭登財、鄭文川、鄭泰助、鄭文良
    等人漏列上訴人為繼承人，即將原判決附表1所示5筆土地 (
    下稱系爭土地) 辦理繼承及分割登記，侵害伊繼承權，伊乃
    起訴請求回復繼承權，經台灣士林地方法院於89年5月2日以
    87年度重家訴字第 5號判決被上訴人丁○與訴外人鄭登財、
    鄭文川、鄭泰助、鄭文良等人應將臺北縣淡水地政事務所於
    84年1月18日收件之84淡地字第1093號、84年1月26日所為連
    同系爭土地在內之45筆土地繼承登記塗銷，並經本院89年度
    重家上字第 9號裁定駁回被上訴人丁○等繼承人之上訴而確
    定在案。詎被上訴人丁○明知其因繼承取得系爭土地之應有
    部分，其中1/6為上訴人之應繼分，竟於89年8月 5日 (即上
    開回復繼承權判決確定前) 將系爭土地分割登記於其名下之
    應有部分贈與被上訴人丙○○、乙○○各 1/2比例，並辦妥
    所有權移轉登記，使被上訴人丙○○、乙○○取得如原判決
    附表1所示系爭土地之應有部分。
  (二)被上訴人丁○上開贈與行為，係故意不法侵害上訴人就系爭
    土地應有部分之所有權，而被上訴人丙○○及乙○○受贈與
    而登記為系爭土地之共有人，即與被上訴人構成共同侵權行
    為，均應依民法第184條及第185條規定，負連帶賠償責任；
    縱被上訴人無從回復上訴人就系爭土地應有部分所有權之原
    狀，而陷於給付不能，依民法第 213條之規定，仍應以金錢
    賠償上訴人因此所受之損害。又被上訴人雖提出時效抗辯，
    致上訴人上開侵權行為損害賠償請求權罹於民法第197條第1
    項規定之短期時效而消滅，惟被上訴人依同條第 2項規定，
    仍應將其等因侵權行為所受之不當得利返還上訴人。爰提起
    本件訴訟，並依政府徵收土地慣例，以89年度系爭土地公告
    現值加 4 成計算被上訴人所應返還詳如原判決附表 2 所示
    之不當得利，求為命：(一)被上訴人丁○應給付上訴人新台幣
    (下同)163萬5175元及自89年8月 5日起至清償日止，按週年
    利率 5％計算之利息。(二)被上訴人丙○○及乙○○應各給付
    上訴人81萬7587元及自89年8月5日起至清償日止，按週年利
    率5％計算利息之判決。
二、被上訴人則以：當時係因上訴人早年離家，且在戶政事務所
    查無資料，始未將上訴人列入繼承人並辦理繼承分割登記。
    又被上訴人丁○因年齡高達90歲，身體狀況不佳，無法處理
    系爭土地事宜，始將系爭土地應有部分所有權贈與被上訴人
    丙○○及乙○○，而被上訴人丙○○及乙○○受贈系爭土地
    應有部分並辦理所有權移轉登記時，對於上訴人與被上訴人
    丁○間之土地糾紛均不知情，並無故意或過失侵害上訴人權
    利之情事。何況贈與契約為無償契約，並無對待給付之觀念
    ，上訴人亦未舉證證明被上訴人丁○因贈與行為受有何利益
    ，不能僅因侵權行為損害賠償請求權已罹於時效，即謂被上
    訴人丁○有民法第197條第2項之不當得利返還義務，上訴人
    請求被上訴人丁○應返還因贈與系爭土地應有部分所受之不
    當得利，並無理由。再者，上訴人既自認被上訴人間之贈與
    契約因民法第 245條所規定除斥期間之經過，已無從依同法
    第 244條規定予以撤銷，則該贈與契約現仍有效存在，被上
    訴人丙○○及乙○○取得系爭土地應有部分所有權之利益，
    即非無法律上原因，上訴人主張被上訴人丙○○及乙○○應
    負不當得利返還義務，亦無理由等語置辯。
三、原審為上訴人敗訴之判決，上訴人不服，提起上訴，其上訴
    聲明為：(一)原判決廢棄。(二)被上訴人丁○應給付上訴人163
    萬5175元及自89年8月 5日起至清償日止，按週年利率5％計
    算之利息。(三)被上訴人丙○○及乙○○應各給付上訴人81萬
    7587元及自89年8月 5日起至清償日止，按週年利率5％計算
    之利息。被上訴人則於本院答辯聲明：上訴駁回。
四、本件經依民事訴訟法第463條準用同法第270條之1第1項第3
    款規定，整理並協議簡化爭點及不爭執點後，兩造同意僅就
    言詞辯論時所陳述之事實及主張之法律關係為論斷。查上訴
    人主張其為鄭石定之養女並為其法定繼承人，被上訴人丁○
    與訴外人鄭登財、鄭文川、鄭泰助、鄭文良等人於鄭石定死
    亡後，漏列上訴人為繼承人，而將系爭土地辦理繼承及分割
    登記，侵害上訴人之繼承權；嗣上訴人提起回復繼承權訴訟
    ，經法院判決被上訴人丁○與訴外人鄭登財、鄭文川、鄭泰
    助、鄭文良等人應將連同系爭土地在內之45筆土地所為之繼
    承登記塗銷，並確定在案；惟被上訴人丁○於上開回復繼承
    權判決確定前之89年8月5日，將分割登記在其名下之系爭土
    地應有部分，各以 1/2比例贈與被上訴人丙○○、乙○○，
    並辦妥所有權移轉登記，使被上訴人丙○○、乙○○取得如
    原判決附表 1所示系爭土地應有部分之所有權等情，有系爭
    土地登記謄本、台灣士林地方法院87年度重家訴字第 5號判
    決書及其確定證明書等影本附卷可稽（依序見原審卷第20至
    24頁、本院卷第31至40頁），並為被上訴人所不爭執，堪信
    上訴人此部分之主張為真正。惟上訴人主張被上訴人共同侵
    害其就系爭土地應有部分之所有權，均受有不當得利等情，
    則為被上訴人所否認，並以前開情詞置辯，是本件應予審究
    之爭點厥為：被上訴人間之贈與行為是否對於上訴人構成共
    同侵權行為或有不當得利？如是，則上訴人請求被上訴人給
    付之金額究以若干為合理？茲析述如下：
  (一)按損害賠償之義務人，因侵權行為受利益，致被害人受損害
    者，於前項時效完成後，仍應依關於不當得利之規定，返還
    其所受之利益於被害人，民法第197條第2項固有明文；惟按
    「因時效而免負義務，雖得認為受利益，但法律規定時效制
    度，其目的即在使受益人取得其利益，故除另有不當得利請
    求權與之競合之情形外，不能謂無法律上之原因而受利益。
    本件上訴人受被上訴人毆傷，當時對於被上訴人僅有侵權行
    為之損害賠償請求權，並無不當得利返還請求權與之競合，
    可得選擇行使之情形存在，則於侵權行為之損害賠償請求權
    罹於時效後，即無行使不當得利請求權之可言」（最高法院
    51年臺上字第2881號判例參照），可知民法第197條第2項之
    立法目的，不過在闡明侵權行為與不當得利請求權相競合時
    ，後者不受侵權行為損害賠償請求權短期時效之影響而已。
    換言之，必須不當得利請求權之要件確實存在，而與侵權行
    為損害賠償請求權相競合時，始有該條項之適用；倘損害賠
    償義務人並未因侵權行為受有利益，或其受有利益並非無法
    律上原因，均無上開規定之適用，至為灼明。
  (二)本件上訴人主張：被上訴人丁○於台灣士林地方法院87年度
    重家訴字第 5號判決確定前，明知因繼承分割登記在其名下
    之系爭土地應有部分所有權中，上訴人有 1/6應繼分，卻以
    1/2 比例贈與被上訴人丙○○、乙○○，並辦妥所有權移轉
    登記，被上訴人三人均應屬共同侵權行為；且被上訴丁○將
    其名下登記之應有部分贈與被上訴人丙○○、乙○○時，即
    同時獲得上訴人應繼分比例1/6之不當得利，依民法第197條
    第 2項規定，上訴人對於被上訴人之侵權行為損害賠償請求
    權雖因時效完成而消滅，仍得依不當得利法律關係，請求被
    上訴人返還所獲得之不當得利等語。被上訴人則辯稱：因上
    訴人早年離家，且在戶政事務所查無資料，始未將上訴人列
    入繼承人辦理繼承分割登記；而被上訴人丁○已高齡90歲，
    身體狀況不佳，無法處理系爭土地事宜，始將其名下登記之
    系爭土地應有部分所有權贈與被上訴人丙○○及乙○○，且
    被上訴人丙○○、乙○○對於上訴人與被上訴人丁○間之土
    地糾紛均不知情，並無共同侵權行為。又被上訴人丁○並未
    因上述贈與行為而受有利益，且被上訴人丙○○、乙○○係
    因有效存在之贈與契約而取得系爭土地應有部分之所有權，
    並非無法律上原因，亦無庸負不當得利返還義務等語。經查
    ：
  1.上訴人對於被上訴人丁○與訴外人鄭登財、鄭文川、鄭泰助
    、鄭文良等人請求回復繼承權訴訟，經台灣士林地方法院87
    年度重家訴字第 5號於89年5月2日判決被上訴人丁○等繼承
    人應將臺北縣淡水地政事務所於84年 1月18日收件之84淡地
    字第1093號、84年 1月26日所為連同系爭土地在內之45筆土
    地繼承登記塗銷，並由本院於89年12月 8日以89年度重家上
    字第 9號裁定駁回被上訴人丁○等繼承人之上訴而確定；惟
    被上訴人丁○於上開回復繼承權訴訟第一審判決後，即於89
    年8月5日將分割登記於其名下之系爭土地應有部分所有權贈
    與被上訴人丙○○及乙○○，並移轉所有權登記，致上訴人
    無法持上開回復繼承權確定判決回復其對系爭土地應有部分
    之權利，是上訴人主張被上訴人丁○上開贈與行為對於上訴
    人構成侵權行為，並非無據。惟據上訴人自承：伊於90年間
    左右，即知悉本件贈與行為及所有權移轉登記等語 (見原審
    卷第42頁)，且上訴人係於93年6月14日始提起本件訴訟，則
    依民法第197條第1項規定，上訴人對於被上訴人丁○所能主
    張之侵權行為損害賠償請求權，即已罹於 2年時效而消滅。
    雖上訴人主張得依民法第197條第2項規定，請求被上訴人丁
    ○返還所受之不當得利云云。惟贈與契約本屬無償契約，並
    無對待給付之觀念；上訴人主張被上訴人丁○將其名下登記
    之應有部分贈與被上訴人丙○○、乙○○時，即同時獲得上
    訴人應繼分比例 1/6之不當得利云云，要屬無據，洵非可取
    。此外，上訴人復未舉出其他證據證明被上訴人丁○因該贈
    與行為而受有利益，即難認上訴人對於被上訴人丁○有何不
    當得利返還請求權存在。揆之前揭最高法院判例意旨，自不
    能單純因上訴人之侵權行為損害賠償請求權已罹於時效消滅
    ，即謂被上訴人丁○應負民法第197條第2項之不當得利返還
    義務。是上訴人請求被上訴人丁○應返還贈與系爭土地應有
    部分所受之不當得利云云，尚屬無據，不應准許。
  2.又查，上訴人主張被上訴人丙○○、乙○○經被上訴人丁○
    贈與而取得如原判決附表 1所示系爭土地應有部分所有權，
    與被上訴人丁○構成共同侵權行為，亦應按民法第197條第2
    項規定返還不當得利云云。惟被上訴人丙○○、乙○○否認
    知悉上訴人與被上訴人丁○間之土地糾紛，而據上訴人於原
    審自承：「（問：被告丙○○、乙○○如何證明有故意過失
    ？）無法確實提出具體證據。被告自認彼此間有親屬關係。
    」、「（問：所指侵權行為究竟指何具體情形？）被告丁○
    在8月5日將土地應有部分分別贈與被告丙○○、被告訴訟代
    理人乙○○之事實」等語（見原審卷第129頁)，可知上訴人
    係單純因被上訴人間之親屬關係，及被上訴人丙○○、乙○
    ○接受被上訴人丁○贈與如原判決附表 1所示之系爭土地應
    有部分所有權，即認被上訴人丙○○、乙○○與被上訴人丁
    ○構成共同侵權行為；然上訴人與被上訴人丁○均為鄭石定
    之繼承人，彼此輩份相當，而被上訴人丙○○、乙○○分別
    為被上訴人丁○之子、孫，均屬晚輩，則被上訴人丙○○、
    乙○○二人是否均知悉上訴人為其等祖父之養女，而與被上
    訴人丁○共同謀議以贈與方式妨礙上訴人回復繼承權登記，
    並非無疑。而上訴人對於其主張被上訴人丙○○、乙○○有
    共同侵權行為情事，復未能提出其他證據以實其說，則其此
    部分主張，尚難憑採。何況，被上訴人丙○○、乙○○取得
    如原判決附表 1所示系爭土地應有部分之所有權，係基於其
    等與被上訴人丁○間之贈與契約，且上訴人於90年間左右，
    即知悉本件贈與行為及所有權移轉登記之情，已如前述；而
    該贈與契約因民法第 245條除斥期間之經過，已無從依同法
    第244條第1項規定予以撤銷乙節，復為上訴人所不爭執 (見
    原審卷第130頁)，顯見該贈與契約現仍有效存在，則被上訴
    人丙○○、乙○○取得如原判決附表 1所示系爭土地應有部
    分之所有權利益，即難謂無法律上原因。從而，上訴人依民
    法第197條第2項規定，請求被上訴人丙○○、乙○○返還所
    受之不當得利云云，亦無理由。
  (三)綜上，被上訴人丁○並未因贈與系爭土地應有部分所有權予
    被上訴人丙○○、乙○○而受有利益，且被上訴人丙○○、
    乙○○因受贈與而取得如原判決附表 1所示系爭土地應有部
    分所有權亦非無法律上之原因，則上訴人依民法第197條第2
    項規定，請求被上訴人返還依89年度系爭土地公告現值加4
    成計算之詳如原判決附表 2所示之不當得利云云，即屬無據
    。
五、綜上所述，上訴人依據民法第184條、第185條及第197條第2
    項之規定，請求：(一)被上訴人丁○應給付上訴人 163萬5175
    元及自89年8月 5日起至清償日止，按週年利率5％計算之利
    息；(二)被上訴人丙○○、乙○○應各給付上訴人81萬7587元
    及自89年8月 5日起至清償日止，按週年利率5％計算之利息
    ，均無理由，不應准許。原審為上訴人敗訴之判決，並無不
    合。上訴意旨指摘原判決不當，求予廢棄改判，為無理由，
    應予駁回。
六、本件為判決基礎之事證已臻明確，本院經逐一審酌兩造歷審
    所提其餘攻擊、防禦方法，均與前開論斷結果無礙，爰不再
    一一論述，併此敘明。
七、據上論結，本件上訴為無理由，依民事訴訟法第449條第1項
    、第78條，判決如主文。
中    華    民    國    95    年    5     月    30    日
                    民事第十庭  審判長法  官  阮富枝
                                      法  官  陳財旺
                                      法  官  吳麗惠
正本係照原本作成。
上訴人如不服本判決，應於收受送達後20日內向本院提出上訴書
狀，其未表明上訴理由者，應於提出上訴後20日內向本院補提理
由書狀（均須按他造當事人之人數附繕本）上訴時應提出委任律
師或具有律師資格之人之委任狀；委任有律師資格者，另應附具
律師資格證書及釋明委任人與受任人有民事訴訟法第466條之一
第一項但書或第二項（詳附註）所定關係之釋明文書影本。
中    華    民    國    95    年    6     月    1     日
                                      書記官  陶美玲
附註：
民事訴訟法第四百六十六條之一（第一項、第二項）：
對於第二審判決上訴，上訴人應委任律師為訴訟代理人。但上訴
人或其他法定代理人具有律師資格者，不在此限。
上訴人之配偶、三親等內之血親、二親等內之姻親，或上訴人為
法人、中央或地方機關時，其所屬專任人員具有律師資格並經法
院認為適當者，亦得為第三審訴訟代理人。


司法院資訊處製作；財團法人民間司法改革基金會備份。
